【裁判字號】    99,訴,307
【裁判日期】    991230
【裁判案由】    返還不當得利
【裁判全文】
臺灣花蓮地方法院民事判決               99年度訴字第307號
原      告  李天福
訴訟代理人  伊掃魯刀
原      告  孔花容
被      告  羅聰賢
上列當事人間返還不當得利事件，本院於中華民國99年12月10日
言詞辯論終結，判決如下：
    主  文
原告之訴駁回。
訴訟費用由原告負擔。
    事實及理由
一、原告主張：
(一)緣自民國81年起至99年1月份止，原告等夫妻二人對被告之
    損害賠償給付共計新臺幣（下同）6,288,000元。扣除應給
    付被告之損害賠償金288,000元與抵押保證金300萬元後，差
    額之300萬元即屬被告之不當得利，茲分述如下：
  1.81年7 月16日原告李天福將房屋設定抵押權於被告，並抵押
    保證金300萬元。
  2.83年12月13日原告李天福給付被告40萬元、84年3 月13日原
    告李天福給付被告15萬元，以上有收據為證。
  3.84年原告給予被告奇木桌乙個，價格25萬元，有財務支付明
    細表為證。
  4.99年1 月13日因房屋拍賣給付被告220萬元。
  5.兩造於99年1 月13日簽立和解書，姑不論和解書上原告李天
    福紅色指印及身分證字號均有誤，雙方既均承諾放棄民刑事
    之起訴抗辯權，被告卻仍為刑事追訴，致原告孔花容於99年
    5 月25日遭本院99年度易字第98號刑事判決判刑，並賠償被
    告288,000 元，此為被告之不當得利。
  6.以上小計6,288,000 元。扣除原告李天福應給付被告64個月
    房屋租金共288,000元（本院98年度訴字第400號民事判決）
    及抵押保證金300萬元後，差額之300萬元（計算式：3,000,
    000＋400,000＋150,000＋250,000＋2,200,000＋288,000－
    288,000－3,000,000＝3,000,000元），即屬被告之不當得
    利。
(二)被告主張300萬元5%之利息1,746,986元，原告否認之，因被
    告行使抵押權已得到300 萬元，該利息為不當得利。又遲至
    99年11月29日下午，原告尚未收到被告答辯書，被告逾期之
    答辯、舉證應視為延滯訴訟，應不予調查、審酌，始為適法
    。爰依不當得利法律關係訴請被告返還不當得利所得3,000,
    000元。
(三)並聲明：被告應給付原告3,000,000 元及自民國81年7月1日
    起至99年7 月21日止，按年利率6 釐計算利息。
二、被告之抗辯：
(一)緣因原告二人之子訴外人李建廣承攬被告羅聰賢任負責人之
    達盈興業有限公司池南陳列館土木工程，因被告恐李建廣無
    完工之資力，或有溢領工程款無法完工情事，故由李建廣商
    請其父原告李天福將所有坐落光復鄉○○段（現為阿托莫段
    ）879、880、880-2、880-3、1462-2地號土地5 筆，及原告
    孔花容所有房屋一間（建號：196、門牌：花蓮縣光復鄉○
    ○○街38巷11號）供被告設定300 萬元之抵押權，清償期間
    為82年7 月15日，利息依中央銀行核定之貸款當日利率計算
    ，違約金為逾期加算每百元每日5 角，原告等二人並擔任連
    帶債務人，此有抵押權設定契約書、他項權利證明書及土地
    登記謄本等件影本為憑。另由原告二人另簽發面額300 萬元
    本票一紙作為清償之用。嗣因李建廣未如期完工，而由被告
    代為完工，致被告支出罰款及多項費用，不得已而向原告二
    人求償並聲請拍賣抵押物（本院90年度執字第4548號）。
(二)原告所稱83年12月31日之40萬元及84年3 月13日之15萬元部
    分固屬事實，然原告等二人於81年7 月16日提供不動產供被
    告設定300 萬元之抵押權，並共同簽發面額300 萬元之本票
    ，嗣本票到期原告等二人並未如期清償債務，而經被告向法
    院聲請拍賣抵押物，原告卻將設定抵押權300 萬元與交付保
    證金300 萬元劃上等號，被告實不知其理由為何。且奇木桌
    價值16萬元，亦非原告所稱價值25萬元，係被告向工地劉主
    任購買，而非李建廣或被告二人清償被告之用，有李建廣帳
    目表及轉帳傳票影本為憑。
(三)原告等積欠被告之本票票款300 萬元，利息自82年7 月15日
    至94年3 月8 日，按年息5%計算為1,746,986 元（計算式：
    3,000,000×5%×4251天÷365＝1,746,986 ），違約金每百
    元每日5角，一年之違約金應為5,475,000元（計算式：3,00
    0,000×0.5%×365＝5,475,000)。而被告經本院90年度執字
    第4548號強制執行程序受償2,178,419元，99年1月13日原告
    等透過光復代書鄭明豐清償220萬元，有收據及支票影本可
    證。上述計算得知，原告等之給付尚不足清償對被告之債務
    ，被告未有任何不當得利可言。
(四)原告李天福與被告於99年1 月13日為終結雙方糾葛不清之債
    務，在代書鄭明安之見證下已簽立和解書，有和解書影本在
    卷可憑，爾後互不糾葛，詎料原告竟又無端起訴，被告誠不
    知理由何在。
(五)茲就兩造間債權債務關係詳述如下：
  1.本件除上述池南陳列館土木工程案外，原告李天福因向他人
    借貸，土地抵押到期無力償還，於81年10月7 日向被告借貸
    50萬元，故將其不動產供被告設定300 萬元抵押權，存續期
    限自81年7 月16日起至82年7 月15日止計1 年。
  2.清償期82年7 月15日屆至，因李建廣及原告無力償還，經原
    告懇求被告，始同意原告就所欠之300 萬元債務，延至83年
    7 月15日清償，同時由原告李天福於82年11月10日簽立切結
    同意書及本票300 萬元為憑，到期日為83年6 月30日。
  3.兩造為確認雙方債務，於83年12月31日至曾泰源律師事務所
    協調，並由雙方同意下另簽立切結書，於切結書內容約明：
    「甲方（即李建廣之代還人）積欠乙方（即被告）明確之債
    務120 萬元…甲方所提供予乙方設定之不動產抵押權擔保暫
    不塗銷，嗣甲方清償完畢所有積欠乙方含代償李建廣之債務
    後，始得塗銷。」。
  4.被告未履行前項債務，且兩造為確認雙方債務，於86年4 月
    11日在原住民精神領袖楊仁福省議員服務處，經結算雙方同
    意下，另簽立協議書協議債權金額為(A) 乙方提供土地折價
    350 萬（B）經結算乙方須償付90萬（C）林務局罰款約400
    萬元。以上合計840萬元（不含工程虧損）。而後於86年4月
    14日在曾泰源律師事務所簽定切結書將協議所得合意記載於
    內，並由曾泰源律師為見證人。
  5.上開事實復經證人曾泰源律師於本院85年度訴字第285 號中
    證述：「李建廣之債務原告同意負責，並將另外結算，且為
    系爭抵押權之擔保範圍所及…。」。依民法第300 條規定，
    原告李天福既已於83年12月31日所簽之切結書及86年4 月11
    日協議書、86年4 月14日切結書中明確承諾其債權債務，並
    承擔其子李建廣所負債務，自應對被告負清償責任，且依原
    告於83年12月31日所簽之切結書中，亦可得知原告自願將原
    抵押權所擔保之債權範圍擴及至82年7 月15日系爭抵押權存
    續期滿後新生之債權，則原告積欠被告羅聰賢之債務並未消
    滅，債權債務關係甚為明確。
  6.於86年4 月14日委託人孔美容，願將其所有坐落鳳林鎮○○
    段第89地號土地1.0131公頃，全部委託李天福全權處理賣予
    他方（第三者）承買人，並負責買賣成立，於86年4 月23日
    乙方賣主（原告及孔美容）、甲方買主（被告）及見證人等
    ，至劉天青土地代書事務所簽立土地房屋買賣契約書予被告
    。但礙於被告非自耕農身分，故被告以陳明發之名登記為所
    有權人，並取得鳳林地政事務所核發之土地所有權狀，然不
    知原告用何手段將陳明發之自耕農能力證書撤銷，致原已移
    轉登記之所有權亦同時塗銷，並另案配發所有權狀於孔美容
    ，孔美容即將該土地賣給林莊五妹，所得價款亦未給付被告
    清償債務。被告一地二賣，違反土地房屋買賣契約書及其特
    約事項規定，由此可證原告積欠被告債務仍存在，倘86年4
    月11日協議書及86年4 月14日切結書原告不承認，就不會將
    上述孔美容所有土地登記於被告之委託人名下，可見原告心
    存狡詐，處心積慮欲逃避債務。
  7.被告由法拍處標得標的物，並有本院不動產權利移轉證書（
    92年3月28日花院生90執廉4548字第11298號）為證，於92年
    11月26日上午9時30分點交完畢，在93年5月10日下午8 時40
    分卻發現原告等二人仍未搬離，被告念其年老未提出告訴，
    僅至花蓮縣警察局鳳林分局富田派出所報案備查。但至99年
    5月13日原告等二人仍竊佔富田3街38巷11號，不得已才另行
    追訴二人非法行為並訴請賠償，依本院99年度易字第98號判
    決，原告孔花容並應按月給付被告8,000 元，但其亦未按時
    給付。
  8.原告對被告多次提告，結果皆可證被告之清白，茲簡述如下
    ：
  (1)86年4月21日本院85年度訴字第285號，原告上訴駁回。
  (2)86年5月8日臺灣花蓮地方法院檢察署檢察官85年度偵字第35
    14號詐欺案，被告不起訴處分。
  (3)87年8月17日臺灣花蓮地方法院檢察署87年度偵字第1867號
    詐欺案，因無新事實證據結案。
  (4)88年7月30日臺灣花蓮地方法院檢察署87年度偵字第1974號
    詐欺案，因無新事實證據結案。
  9.提出以下文件為證：轉帳傳票及李建廣帳目表、抵押權設定
    契約書及他項權利證明書、82年11月10日切結同意書及本票
    、83年12月31日切結書、86年4 月11日協議書、花蓮林管理
    處工程罰款收據、86年4 月14日孔美容委託書、86年4 月23
    日於劉天青土地代書事務所簽訂之買賣契約書、陳明發土地
    所有權狀、花蓮縣鳳林地政事務所87年3 月30日地所一創字
    第1376號函、本院不動產權利移轉證書、本院99年度易字第
    98號刑事判決、本院85年度訴字第285 號民事裁定、臺灣花
    蓮地方法院檢察署檢察官85年度偵字第3514號不起訴處分書
    、臺灣花蓮地方法院檢察署87年8月17日花檢輝慎字第13441
    號函、臺灣花蓮地方法院檢察署88年7 月30日花檢博潔88偵
    1974字第06323號函等件影本為證。
(六)並聲明：請求將原告之訴駁回。
三、本院之判斷：
(一)按債權人本於確定判決對於債務人為強制執行而受金錢之支
    付者，該確定判決如未經其後之確定判決予以廢棄，縱令判
    決內容不當，在債務人對於原執行名義之確定判決提起再審
    之訴予以變更前，亦非無法律之原因而受利益，自無不當得
    利可言，最高法院69年台上字第1142號民事判決著有判例。
    經查原告於81年7 月16日將其所有花蓮縣光復富田段879 、
    880、880-2、880-3、1462-2（重測後地號為東富段1325地
    號）等土地及196建號（重測後為東富段85建號）門牌號碼
    為花蓮縣光復鄉○○○街38巷11號房屋，設定債權範圍為所
    有權全部、權利價值300萬元、債務清償日期為82年7月15日
    之抵押權予被告，嗣因原告未能清償上開抵押債務，經被告
    向本院聲請拍賣抵押物，經本院於85年5月25日確定裁定准
    予拍賣（本院案號為85年度拍字第344號），惟上開房地歷
    經拍賣多次未能拍定，至94年間始行拍定（本院90年度執字
    第4548號強制執行程序），被告受償2,178,419元。原告為
    上開抵押權之設定，曾提起確認抵押權不存在及請求塗銷登
    記之訴，主張被告債權不存在，經本院85年訴字第285號判
    決原告敗訴在案；原告復於上開抵押物拍定後提起分配表異
    議之訴，亦再度主張被告債權不存在，仍經本院93年度訴字
    第56號判決原告敗訴，從而上開二件確定民事判決均發生確
    認被告聲請拍賣抵押物之債權非不存在之效力。故被告受償
    上開拍賣抵押物強制執行所得2,178,419元，即難謂無法律
    上之原因。另原告孔花容於99年5月25日遭本院99年度易字
    第98號刑事判決判刑，原告李天福並經判決賠償被告288,
    000 元（本院98年度訴字第400號民事判決），其事實基礎
    乃因原告李天福原所有坐落花蓮縣光復鄉○○段1325地號土
    地上，門牌號碼光復鄉○○○街38巷11號之房屋，經本院民
    事執行處拍賣，由被告買受取得所有權，本院民事執行處並
    於92 年11月26日將系爭房屋點交予被告，詎原告二人竟於
    點交後之93年4月間，竊佔系爭房屋，無權占用上開房屋至
    98年2 月3日止，原告占用系爭房屋受有相當於租金之不當
    得利，並致被告受有損害，此部分給付既為確定判決所命履
    行，亦難謂被告受領無法律上之原因。
(二)次按所謂和解有使當事人所拋棄之權利消滅及使當事人取得
    和解契約所訂明權利之效力，故無論係創設或確認性質之和
    解，均得賦予已受領給付法律上原因。本件原告主張於83年
    12月13日原告李天福給付被告40萬元、84年3 月13日原告李
    天福給付被告15萬元、99年1月13日給付被告220萬元，被告
    雖未否認，但抗辯如上，表示被告對原告有債權存在，其受
    領給付亦非為不當得利。兩造就此雖各執一詞，然查原告李
    天福與被告於99年1 月13日成立和解，有和解書為憑，其內
    容載有：「茲為李天福與羅聰賢間之債務均已協商處理完畢
    ，雙方今後互不有債務糾紛」等語，足認原告李天福就被告
    受領上開40萬元、15萬元及220 萬元並無爭議，並且就兩人
    間之債權債務關係達成從此互不有債務之和解結論，原告李
    天福即難再謂被告受領上開給付，甚至包括原告於84年間交
    付被告奇木桌一事，為無法律上之原因。
四、從而，原告以不當得利之法律關係，請求被告返還300 萬元
    及自民國81年7 月1 日起至99年7 月21日止，按年利率6 釐
    計算利息，為無理由，應予駁回。本件事證已明確，兩造其
    餘攻擊防禦及舉證，於本件判決結果已不生影響，爰不一一
    論駁。
據上論結，原告之訴為無理由，依民事訴訟法第78條、第85條第
1 項判決如主文。
中    華    民    國    99    年    12    月    30    日
                        臺灣花蓮地方法院民事庭
                                法  官  沈培錚
以上正本係照原本作成。
如不服本判決，應於送達後20日內，向本院提出上訴狀並表明上
訴理由，如於本判決宣示後送達前提起上訴者，應於判決送達後
20日內補提上訴理由書(須附繕本)。
如委任律師提起上訴者，應一併繳納上訴審裁判費。
中    華    民    國    100  年     1     月     3    日
                                書記官  胡旭玫

司法院資訊處製作；財團法人民間司法改革基金會備份。
